【裁判字號】    98,訴,1363
【裁判日期】    990203
【裁判案由】    妨害自由
【裁判全文】
臺灣高雄地方法院刑事判決              98年度訴字第1363號
公  訴  人  臺灣高雄地方法院檢察署檢察官
被      告  丁○○
            丙○○
上  二  人
選任辯護人  湯光民律師
上列被告因妨害自由案件，經檢察官提起公訴（98年度偵字第
9504號），本院判決如下：
    主  文
丁○○共同犯剝奪他人行動自由罪，未遂，累犯，處有期徒刑陸
月，如易科罰金，以新臺幣壹仟元折算壹日。
丙○○無罪。
    事  實
一、丁○○前因妨害風化案件，於民國95年10月11日經臺灣嘉義
    地方法院以95年度嘉簡字第1283號判決判處有期徒刑4 月確
    定，於95年12月8 日易科罰金執行完畢。詎仍不知警惕，因
    與戊○○間有之債務糾紛，竟基於妨害自由之故意，於97年
    12月31日上午，夥同與其有犯意聯絡之真實姓名年籍不詳之
    成年男子，由該名男子駕駛車牌號碼8412-UU 號自用小客車
    （由不知情之丙○○｛另為無罪之諭知｝於97年12月29日向
    鉅商國際有限公司｛下稱鉅商公司｝租用），搭載丁○○、
    丙○○前往戊○○上班必經之高雄市三民區中博高架橋南向
    車道上等候，見戊○○騎乘機車經過之際，驅車自後尾隨戊○○所騎乘之機車，於同日上午9 時30分許，疾駛超越戊○○，斜停在戊○○所騎乘之機車前方，以此強暴手段將戊○○攔下，致戊○○閃煞不及而人車倒地（傷害、毀損部分未
    據告訴），丁○○旋即下車，強拉戊○○身體，欲將戊○○
    強拉進該小客車右後座，因戊○○極力掙扎而未果，丁○○
    再將戊○○由該小客車右側強拉至左側，惟仍遭戊○○極力
    抗拒，而戊○○又不斷高喊「救命」，致已引起行經該處之
    駕駛人注意，丁○○見狀，乃放開戊○○，致未能得逞。嗣
    丁○○隨即搭乘上開小客車離開現場（丙○○亦在車內），
    而路過之駕駛人乙○○亦以行動電話報警，惟於警到場處理
    時，僅戊○○仍在現場
二、案經戊○○訴由高雄市政府警察局三民第一分局報告臺灣高
    雄地方法院檢察署檢察官偵查起訴。
    理  由
壹、證據能力部分：
    按被告以外之人於審判外之言詞或書面陳述，除法律有規定
    者外，不得作為證據，刑事訴訟法第159 條第1 項固有明文
    。惟被告以外之人於審判外之陳述，雖不符刑事訴訟法第
    159 條之1 至第159 條之4 之規定，而經當事人於審判程序
    同意作為證據，法院審酌該言詞陳述或書面陳述作成時之情
    況，認為適當者，亦得為證據；當事人於法院調查證據時，
    知有第159 條第1 項不得為證據之情形，而未於言詞辯論終
    結前聲明異議者，視為有前項之同意，同法第159 條之5 亦
    有明文。本判決所引下列屬於審判外陳述之證據，被告丁○○、丙○○、辯護人及檢察官於本院言詞辯論終結前，就知
    有第159 條第1 項不得為證據之情形，均未聲明異議，且本
    院審酌該證據作成情況均無不適當之情形，是依上開規定，
    均有證據能力。
貳、有罪部分－被告丁○○剝奪他人行動自由罪
一、訊據被告丁○○矢口否認有何剝奪他人行動自由之犯行，辯
    稱：當天凌晨我接到戊○○的求救電話，案發時我駕車確實
    有靠近戊○○機車的左前方，後來戊○○就和我一起上車，
    戊○○突然喊救命云云。經查：
  (一)車號8412-UU 號自用小客車係被告丙○○向鉅商公司租用，
    嗣於97年12月31日上午9 時30分許，被告丁○○、丙○○乘
    坐該自用小客車前往告訴人戊○○上班必經之高雄市三民區
    中博高架橋南向車道上等候，見戊○○騎乘機車經過之際，
    該自用小客車即自後尾隨戊○○騎乘之機車，疾駛超越戊○○所騎乘機車並停車等情，業據證人即告訴人戊○○於警詢
    及本院審理中證述屬實（警卷第1 ～2 頁、偵卷第22頁），
    且為被告丁○○所不爭執（本院審訴卷第94頁），復有自小
    客車租賃契約書在卷（警卷第13頁）；又案發時駕車經過中
    博高架橋之現場目擊證人乙○○使用其妻劉淑惠申設門號
    0000000000號行動電話向警方報案乙節，業據證人乙○○於
    本院審理時證述屬實（本院訴字卷第118 頁），並有高雄市
    政府警察局指揮中心受理110 報案紀錄單、劉淑惠個人基本
    資料查詢結果、0000000000號行動電話申請人資料在卷可憑
    （偵卷第10頁、本院訴字卷第74、83頁），此部分事實均堪
    認定。
  (二)證人乙○○於本院審理時證稱：97年12月31日上午9 點半左
    右，我開車行經博愛路往中山路高架橋北往南方向，看到一
    部小客車開往右邊機車道，開到一個女生的機車前面，把機
    車擋下來，那個女生連人跟機車都往右邊倒下去。我就看到
    一個男生從那台小客車右側下來，不記得是右前座或右後座
    ，男生要抓騎機車的女生，女生一直掙扎，男生把女生從地
    上抓起來，要把女生拉小客車右後座，但拉不進去，就再把
    女生從車後拉到左後座，但是女生一直掙扎，拉不進去。當
    時我車子慢慢行進中，我就在車上打電話報警等語綦詳（本
    院訴字卷第116 頁），核與證人戊○○於偵訊及本院審理時
    證稱：97年12月31日早上9 時30分，我騎機車上班途中，經
    過中博高架橋南向車道時遭車號8412-UU 號車輛從後面撞倒
    ，我被機車壓在下面，該車有丁○○、丙○○及另一位我不
    認識的人，是那個我不認識的人開車。丁○○下車後就抓我
    脖子後面的衣服，拉我到車那邊，我被拉上車時一隻腳在外
    面，丁○○要把右後車門關起來，因為我一隻腳在外面一直
    踢右後車門，所以門關不住，我一直喊救命等語相符（偵卷
    第22頁、本院訴字卷第31～33、53頁），且被告丁○○就上
    開以小客車尾隨告訴人戊○○，疾駛超越告訴人戊○○所騎
    乘之機車並停車等情均不爭執（本院審訴卷第94頁），已如
    前述，足認證人乙○○前揭證述所稱自上開自小客車右側車
    門下車強拉告訴人戊○○之男子，應為被告丁○○無疑；再
    者，小客車之駕駛座在左前座，而被告丁○○於案發時係自
    上開小客車之右側座位下車，亦如前述，足徵本件案發時，
    上開小客車係由告訴人戊○○不認識之不詳成年男子所駕駛
    ，於疾駛超越告訴人戊○○後，斜停在告訴人戊○○所騎乘
    之機車前方，以此強暴手段將告訴人戊○○攔下，被告丁○○旋即下車，再以強拉告訴人戊○○身體，欲將告訴人戊○○強拉進該小客車內無訛。
  (三)被告丁○○雖辯稱：案發當天凌晨4 點我接到3 通戊○○的
    求救電話，案發當時我一人下車告訴戊○○說我來救妳，戊○○就和我一起上車，戊○○突然喊救命云云（本院審訴卷
    第92頁）；被告丁○○之辯護人為其辯護稱：被告丁○○於
    案發當天自嘉義南下高雄之目的係戊○○電話求救要求被告
    丁○○去救她，戊○○坐上被告丁○○之車後，因車門未關
    上，竟向路人大喊救命，佯稱自己遭被告丁○○強拉上車，
    藉以誣陷被告丁○○妨害其自由云云（本院審訴卷第106 ～
    111 頁）。惟於案發時、地，被告丁○○搭乘之上開自用小
    客車疾駛超越告訴人戊○○所騎乘機車並斜停在前方，被告
    丁○○自右側車門下車後未發一語逕強拉告訴人戊○○之手
    及衣服，被告丁○○拖行坐在地上之告訴人戊○○，雙方有
    很激烈的拉扯動作；案發時、地之車流量緩慢等情，業據證
    人乙○○於本院審理時證述屬實（本院訴字卷第116 ～121
    頁），衡情，若被告丁○○至案發現場確係因告訴人戊○○
    之請求而欲救告訴人戊○○，則告訴人戊○○理應自願與被
    告丁○○上車，雙方殊無發生激烈拉扯、拖行動作及戊○○
    呼喊救命之理，被告丁○○選擇在車輛往來頻繁之處，欲救
    告訴人戊○○並與之談話，顯與常情有違，足認被告丁○○
    前揭所辯，顯悖於事實，應係事後卸責之詞，洵無可採。
  (四)綜上，本件事證明確，被告丁○○之前揭犯行堪予認定，應
    依法論科。
二、論罪科刑
    按私行拘禁或以其他非法方法剝奪人之行動自由，仍不外以
    強暴、脅迫為手段，如其目的在使人行無義務之事，或妨害
    人行使權利，則此項使人行無義務之事，或妨害人行使權利
    ，應為剝奪人行動自由之高度行為所吸收，逕依刑法第302
    條第1 項論罪（最高法院82年臺上字第2554號判決意旨參照
    ）。核被告丁○○所為，係犯刑法第302 條第3 項、第1 項
    剝奪他人行動自由未遂罪。被告丁○○與駕駛上開自小客車
    之真實姓名年籍不詳成年男子間，有犯意聯絡及行為分擔，
    為共同正犯。被告丁○○已著手剝奪被害人戊○○行動自由
    ，惟未得逞，其犯罪尚屬未遂，爰依刑法第25條第2 項規定
    ，按既遂犯之刑度減輕其刑。又被告丁○○有事實欄所示犯
    罪科刑及執行情形，有臺灣高等法院被告前案紀錄表可參，
    其於受徒刑之執行完畢後，5 年以內故意再犯本件有期徒刑
    以上之罪，為累犯，應依刑法第47條第1 項之規定，加重其
    刑，並依法先加後減之。爰審酌被告丁○○著手以不法手段
    對被害人戊○○之行動自由加以拘束而未遂，顯欠缺尊重他
    人身體自由之觀念，且無視法紀，破壞社會秩序非微，所為
    實不足取，及其犯罪動機、目的、手段等一切情狀，量處如
    主文所示之刑，並諭知易科罰金之折算標準，以資懲儆。
參、無罪部分－被告丙○○被訴共同剝奪他人行動自由罪
一、公訴意旨另以：被告丙○○於97年12月29日23時許，至鉅商
    公司租用車牌號碼8412-UU 號自用小客車，復於97年12月31
    日上午9 時30分許，乘坐該車前往戊○○上班必經之高雄市
    三民區中博高架橋南向車道上等候，嗣該車自後方擦撞戊○○騎乘機車之左側，致戊○○人車倒地，丙○○與鄧大宏旋
    下車以強暴手段將戊○○強拉上車，因戊○○呼救吸引路人
    注意後，丙○○與鄧大宏始乘車逃逸，而未得逞，因認被告
    丙○○共同涉犯刑法第302 條第3 項、第1 項剝奪他人行動
    自由罪。
二、按犯罪事實應依證據認定之，無證據不得認定犯罪事實；而
    不能證明被告犯罪者，應諭知無罪之判決，刑事訴訟法第15
    4 條第2 項、第301 條第1 項分別定有明文。又事實之認定
    應憑證據，如未能發現相當證據，或證據不足以證明，自不
    能以推測或擬制之方法，為裁判基礎；所謂證據，係指足以
    認定被告確有犯罪行為之積極證據而言，該項證據自須適合
    於被告犯罪事實之認定，始得採為斷罪資料。苟積極證據不
    足為不利於被告事實之認定時，即應為有利於被告之認定，
    更不必有何有利之證據。且認定犯罪事實所憑之證據，雖不
    以直接證據為限，間接證據亦包括在內，然而無論直接證據
    或間接證據，其為訴訟上之證明，須於通常一般人均不致有
    所懷疑，而得確信其為真實之程度者，始得據為有罪之認定
    ，倘其證明尚未達到此一程度，而有合理之懷疑存在而無從
    使事實審法院得有罪之確信時，即應由法院為諭知被告無罪
    之判決（最高法院76年臺上字第4986號、40年臺上字第86號
    、30年上字第816 號、29年上字第3105號判例意旨參照）。
    又按告訴人之指訴，係以使被告受刑事訴追為目的，是以告
    訴人之指訴為證據方法，除其指訴須無瑕疵，且應有查與事
    實相符之佐證，始得資為判決之基礎（最高法院52年臺上字
    第1300號、61年臺上字第3099號判例意旨參照）。
三、公訴意旨認被告丙○○共同涉犯刑法第302 條第3 項、第1
    項之罪嫌，係以告訴人戊○○於警詢及偵訊之指述為主要論
    據。訊據被告丙○○堅決否認有共同剝奪他人行動自由犯行
    ，辯稱：我沒有拉也沒有打戊○○，我只是一起去而已等語
    。經查：
  (一)證人戊○○雖於本院審理時證稱：案發時，丁○○叫丙○○
    下車來抓我上車，丙○○把我的兩隻手抓住；我還有一隻腳
    在車門外面，所以他們車門關不住等語（本院訴字卷第32～
    33頁），並證稱：當天丁○○先從車子右前方下來，丙○○
    再從車子右後方下來；車門被我的腳卡著，但丁○○叫丙○○抓住我的手，所以我跑不掉等語（本院訴字卷第54～55頁
    ），惟於本件案發時、地，上開自用小客車開到機車前方，
    把機車攔下來，當時僅1 位男子（即被告丁○○）自轎車下
    來乙節，業據證人乙○○於本院審理時證述屬實（本院訴字
    卷第116 頁），核與被告丙○○本院審理時之供稱：我在車
    上，沒有走出車外等語（本院訴字卷第127 頁）相符，是被
    告丙○○於案發時是否有下車抓告訴人戊○○上車之犯行，
    仍非無疑。
  (二)又證人即內政部警政署保安警察第五總隊第三大隊第四中隊
    員警甲○○於本院審理時證稱：97年12月31日早上服巡邏勤
    務時，有到中博高架橋上去處理一件糾紛，現場是在中博橋
    最高頂點下來一點點那裡，距離中山、八德路口還有一段距
    離。我看到一名女子站在橋上，有點驚慌失措的表情，她跟
    我說有人抓她上車，她講的對方都不在了，我去的時候只有
    看到一名女子在橋上；當天沒有看到在庭的2 位被告等語（
    本院訴字卷第88～89頁），依證人甲○○之證述，僅足認告
    訴人戊○○於案發時驚慌地站立在中博橋上，仍無從遽認被
    告丙○○有何公訴意旨所指之犯行。
  (三)此外，本院依現存卷證資料，亦查無其他積極證據，足資證
    明被告丙○○有何公訴意旨所指犯行，告訴人戊○○之指訴
    ，並無其他補強證據以資佐憑，本院自無從獲致有罪判決之
    確切心證，揆諸前揭說明，應認被告丙○○之犯罪不能證明
    ，自應為被告丙○○無罪之諭知。
據上論斷，應依刑事訴訟法第299 條第1 項前段、第301 條第1
項，刑法第28條、第302 條第3 項、第1 項、第25條第2 項、第
47條第1 項、第41條第1 項前段，刑法施行法第1 條之1 ，判決
如主文。
本案經檢察官李怡增到庭執行職務。
中    華    民    國    99    年    2     月    3     日
                  刑事第十六庭  審判長法  官  曾逸誠
                                      法  官  王靖茹
                                      法  官  姚水文
以上正本證明與原本無異。
如不服本判決應於收受送達後10日內向本院提出上訴書狀，並應
敘述具體理由；如未敘述上訴理由者，應於上訴期間屆滿後20日
內向本院補提理由書（均須按他造當事人之人數附繕本）「切勿
逕送上級法院」。
中    華    民    國    99    年    2     月    3     日
                                      書記官  何慧娟
附錄本案論罪科刑法條：
中華民國刑法第302條
私行拘禁或以其他非法方法，剝奪人之行動自由者，處 5 年以
下有期徒刑、拘役或 3 百元以下罰金。
因而致人於死者，處無期徒刑或 7 年以上有期徒刑，致重傷者
，處 3 年以上 10 年以下有期徒刑。
第 1 項之未遂犯罰之。

司法院資訊處製作；財團法人民間司法改革基金會備份。
